臺灣臺中地方法院民事判決　94年度重訴字第241號
原　　　告　丁○○即戊○○之.
　　　　　　丙○○即戊○○之.
　　　　　　甲○○
　　　　　　己○○
　　　　　　壬○○
兼　上二人
法定代理人　癸○○
原　　　告　庚○○○○○○即.
上七人共同
訴訟代理人　蔡素惠律師
複　代理人　洪明儒律師
被　　　告　盛隆營造股份有限公司
法定代理人　子○○
被　　　告　乙○○
上二人共同
訴訟代理人　陳裕文律師
被　　　告　辛○○
上列當事人間請求損害賠償事件，本院於民國96年10月17日言詞
辯論終結，判決如下：
    主    文
被告應連帶給付原告丁○○、丙○○、甲○○、己○○、壬○○
、庚○○○○○○新臺幣壹拾貳萬元，及被告盛隆營造股份有限
公司、乙○○均自民國九十四年六月三日起、被告辛○○自九十
四年六月七日起，均至清償日止，按週年利率年息百分之五計算
之利息。
被告應連帶給付原告甲○○新臺幣貳拾萬元，及被告盛隆營造股
份有限公司、乙○○均自民國九十四年六月三日起、被告辛○○
自九十四年六月七日起，均至清償日止，按週年利率年息百分之
五計算之利息。
被告應連帶給付原告己○○新臺幣陸拾萬陸仟壹佰捌拾壹元，及
被告盛隆營造股份有限公司、乙○○均自民國九十四年六月三日
起、被告辛○○自九十四年六月七日起，均至清償日止，按週年
利率年息百分之五計算之利息。
被告應連帶給付原告壬○○新臺幣陸拾陸萬柒仟肆佰肆拾肆元，
及被告盛隆營造股份有限公司、乙○○均自民國九十四年六月三
日起、被告辛○○自九十四年六月七日起，均至清償日止，按週
年利率年息百分之五計算之利息。
被告應連帶給付原告癸○○新臺幣參拾貳萬元，及被告盛隆營造
股份有限公司、乙○○均自民國九十四年六月三日起、被告辛○○自九十四年六月七日起，均至清償日止，按週年利率年息百分
之五計算之利息。
前五項之給付，被告其中一人已為給付，其他被告即免為給付。
原告其餘之訴駁回。
訴訟費用由被告連帶負擔五分之二；餘由原告負擔。
本判決第一、二、五項原告丁○○、丙○○、甲○○、己○○、
壬○○、庚○○○○○○及原告甲○○、癸○○勝訴部分，得假
執行。但被告分別以新臺幣壹拾貳萬元、貳拾萬元及參拾貳萬元
為原告丁○○、丙○○、甲○○、己○○、壬○○、庚○○○○○○及原告甲○○、癸○○預供擔保後，得免為假執行。
本判決第三項於原告己○○以新臺幣貳拾萬貳仟元供擔保後，得
假執行。但被告以新臺幣陸拾萬陸仟壹佰捌拾壹元為原告己○○
預供擔保後，得免為假執行。
本判決第四項於原告壬○○以新臺幣貳拾貳萬貳仟元供擔保後，
得假執行。但被告以新臺幣陸拾陸萬柒仟肆佰肆拾肆元為原告壬○○預供擔保後，得免為假執行。
原告其餘假執行之聲請駁回。
    事實及理由
甲、程序方面：
一、按當事人死亡者，訴訟程序在有繼承人承受其訴訟以前當然
    停止；又當事人喪失訴訟能力或法定代理人死亡或其代理權
    消滅者，訴訟程序在有法定代理人或取得訴訟能力之本人承
    受其訴訟以前當然停止；承受訴訟人，於得為承受時，應即
    為承受之聲明，民事訴訟法第168條、第170條、第175條第1
    項分別定有明文。查本件原告甲○○、丁○○、丙○○、庚○○○○○○、己○○、壬○○之被繼承人戊○○於提起本
    件訴訟後，嗣於民國（下同）94年9月9日死亡，此有戶籍謄
    本、繼承系統表、承受訴訟聲請狀等件在卷可參，揆諸前開
    說明，上開原告聲明承受訴訟，於法有據，應予准許。又本
    件被告之法定代理人原為乙○○，於訴訟中變更為子○○，
    其已具狀聲明承受訴訟，有被告提出之承受訴訟聲明狀附卷
    可稽，參諸前揭規定，亦應予准許，合先敘明。
二、次按訴狀送達後，原告不得將訴變更或追加他訴，但擴張或
    減縮應受判決事項之聲明者，不在此限。民事訴訟法第255
    條第1項第3款定有明文。查本件原告原起訴請求就戊○○部
    分，被告應給付新台幣（下同）1,443,583元，及自起訴狀
    繕本送達翌日起至清償日止，按年息百分之5計算之利息。
    嗣於本件訴訟進行中，戊○○死亡，而由原告甲○○、丁○○、丙○○、庚○○○○○○、己○○、壬○○聲明承受訴
    訟，已如前述，復就戊○○請求之金額部分，減縮為被告應
    給付1,073,322元及其法定遲延利息，核與首揭規定相符，
    應予准許，先予敘明。
乙、實體方面：
一、原告起訴主張：(一)緣被告乙○○原係被告盛隆營造股份有限
    公司（下稱盛隆公司）實際經營負責人，綜理盛隆公司所從
    事之土木、建築等工程承包等經營項目，而被告辛○○則為
    盛隆公司僱用之工地主任，負責工地之施工管理。查台灣電
    力股份有限公司（下稱台電公司）於89年12月22日，將位於
    臺中縣后里鄉○○路之臺電公司后里倉儲中心新建工程交由
    台朔重工股份有限公司（下稱台朔公司）採購承攬施作，台
    朔公司將該工程之土木建設部分交由被告盛隆公司承造，而
    盛隆公司為承作該土建工程，乃向佳生砂石企業股份有限公
    司（下稱佳生公司）購買預拌混凝土。即被告乙○○與辛○○本應依勞工安全衛生設施規則第33條、第118條及營造安
    全衛生設施標準第11條、第5條之規定，注意勞工工作場所
    之衛生安全，於自設道路之坡度需適當，不得有使擬行駛車
    輛機械滑下可能之斜度，且道路上亦不得有危害車輛機械行
    駛之情況，工作場所出入口並應設置拉開式大門及交通引導
    人員，以引導車輛機械出入，詎被告乙○○及辛○○，竟違
    背上開保護勞工安全之法令規定，於設置三豐路至台電公司
    后里倉儲中心新建工程施工處所間之施工道路時，坡度過大
    ，達到20度，致使車輛未煞車時會快速滑動，復未清除道路
    上之雜物，使一鐵製網架留置於道路上，更未設置交通引導
    人員，以引導車輛機械之出入，致使佳生公司司機陳正國於
    92年5月9日下午18時許，駕駛車牌號碼502-QS號營業大貨車
    ，正要倒車進入上開土建工程施工處所時，因車底遭前開鐵
    製網架卡住，致車輛無法動彈，陳正國遂下車查看並鑽入車
    底欲將踏板取出。惟因陳正國停車之道路坡度過大，故障礙
    排除時，造成車輛瞬間往三豐路方向下滑，而陳正國欲從車
    底逃出已不及，致其下半身遭該大貨車左後輪碾壓，因此受
    有左大腿大撕裂傷併出血性休克、頭部外傷併腦震盪、胸部
    挫傷及兩側氣胸、左股骨骨折（開放性）、腹部鈍傷併內出
    血等傷害，經送醫急救，仍於92年5月9日下午10時許不治死
    亡。被告乙○○、辛○○因上開業務上之過失，與陳正國死
    亡間具相當因果關係，業經臺灣高等法院台中分院94年度上
    訴字第2614號刑事判決有罪在案。(二)而被告盛隆公司係向佳
    生公司購買預拌混凝土，依約被告盛隆公司除負有給付貨款
    之主給付義務外，尚負有保護佳生公司於履約過程中生命、
    財產不受侵害之附隨義務。本件被害人陳正國為佳生公司之
    受僱人，亦即佳生公司履約之使用人，被告盛隆公司所負之
    契約上附隨義務，自應及於陳正國。被告乙○○、辛○○分
    別為盛隆公司之負責人及工地主任，自應負擔盛隆公司之上
    開義務。詎被告乙○○與辛○○，違反契約中附隨義務之保
    護義務，未能提供安全之履約環境，致使陳正國不幸死亡，
    依民法第184條第1前段、第185條第1項規定被告乙○○與辛○○應負連帶賠償責任，而被告辛○○亦為被告盛隆公司之
    受僱人，其因執行職務不法侵害他人權利，依民法第188條
    第1項，應予被告盛隆公司連帶負損害賠償責任。而上開債
    務人就同一內容之給付各負全部履行之義務，因一債務人之
    履行，全體債務消滅，此為不真正連帶債務，如其中一債務
    人已為給付，其餘債務人即免為給付。另因被告亦違反勞工
    安全設施規則及營造安全衛生設施標準之規定，致陳正國死
    亡，顯有違保護他人之法律，構成民法第184條第2項之侵權
    行為。茲將請求賠償之項目及金額臚列如下：1.扶養費部分
    ：戊○○及原告甲○○為被害人陳正國之父母，陳正國本
    對上開2人均負有扶養義務，而戊○○係31年6月10日出生，
    於陳正國受害時已滿60歲，且戊○○之健康狀況向來不佳，
    未有工作，積蓄有限，端賴子女扶養，其於94年9月9日因心
    臟衰竭、肺氣腫而死亡，可受扶養年數為2年又4個月。依臺
    東縣92年每戶平均消費支出402,236元，每戶3.2人計算，每
    人每年平均消費支出為125,69 8元（402236÷3.2＝125698
    ），戊○○尚有其他二子一女，則陳正國應負擔之扶養義務
    為4分之1，一年為31,424元（12 5698÷4＝31424.5），2年
    又4個月為73,322元（31424×2.3 333＝73322）。戊○○既
    於94年9月9日去世，其請求之金額爰由其繼承人即原告甲○○、丁○○、丙○○、陳菊玲、己○○、壬○○等人繼承。
    原告甲○○為被害人陳正國之母，42年7月27日出生，於
    陳正國受害時已滿49歲，其無工作技能，身體健康情形亦不
    佳，無法外出工作，積蓄亦有限，無法維持生活，其可受扶
    養年數為29年，每年受陳正國扶養之扶養費，與戊○○同，
    為每年31,424元，29年之扶養費依霍夫曼式扣除中間利息一
    次可獲得扶養金額為572,581元（計算式：31424元×18.000
    0000＝572581元）。原告己○○、壬○○均為陳正國之女
    ，己○○89年7月19日出生，於陳正國死亡時滿2歲7個月，
    至20歲成年，尚可受扶養17年5個月，其扶養費依台中市平
    均每人全年消費支出193,908元計算，陳正國應負2分之1扶
    養義務，計96,954元，其17年之扶養費，依霍夫曼式扣除中
    間利息一次可獲得1,215,340元（計算式：96954元×12.000
    0000＝0000000元）；原告壬○○92年7月22日生，於陳正國
    死亡時尚為胎兒，其可受扶養20年，其每年受陳正國扶養之
    扶養費與己○○同，為96,954元，20年扶養費依霍夫曼式扣
    除中間利息一次可獲得1,368,609元（計算式：96954元×14
    .0000000 ＝0000000元）。2.精神慰撫金部分：原告戊○○
    、甲○○茹苦含辛扶養陳正國成人，詎陳正國英年早逝，倍
    感痛苦，爰每人各請求精神慰撫金100萬元，戊○○得請求
    之部分，由其繼承人甲○○、丁○○、丙○○、陳菊玲、己○○、壬○○等人繼承。而原告癸○○年僅22歲即喪偶，復
    需獨立扶養二名稚齡子女，哀苦逾恆，爰請求200萬元慰撫
    金。原告己○○幼年喪父，壬○○則為遺腹子，終生無緣見
    父親一面，其二人懷抱終生之憾，永無父親之疼愛，爰各請
    求100萬元精神慰撫金。並聲明：(1)被告等應連帶給付原告
    甲○○、丁○○、丙○○、陳菊玲、己○○、壬○○等人1,
    073,322元、甲○○1,572,581元、己○○2,215,340元、壬○○2,368,609元、癸○○2,000,000元，及自起訴狀繕本送
    達翌日起至清償日止，按年息百分之5計算之利息。(2)第1項
    請求，被告其中一人已為給付，其他被告即免為給付。(3)願
    供擔保，請准宣告假執行。
二、被告則以：(一)被害人陳正國發生死亡之地點乃為系爭工地與
    三豐路之交接處，即為進入系爭工地大門口外之空地，故該
    處非屬被告盛隆公司所為之「自設道路」，且系爭通道本即
    屬該台電公司廠區行之多年之進出道路，並非屬被告為施工
    而臨時自設之道路。且前開廠區內除有被告盛隆公司承做之
    土建工程外，尚有其他電機、消防等工程同時施作，而事發
    地點上之鐵網架究為何人所舖設，被告盛隆公司亦無從知悉
    ，原告若主張此鐵網架係為被告公司人員所舖者，則依法自
    應由原告負有舉證之義務。縱認陳正國係因其所駕駛之車輛
    壓到上開鐵網架而下車，然依臺中地方法院檢察署檢察官之
    相驗報告書中所援引之警員現場勘查報告所載「車輛並不會
    因插入鐵網架而導致機械性能發生故障」，準此，縱認陳正
    國所駕駛之車輛有壓到上開鐵網架，亦不會產生任何之機械
    障礙，則陳正國究因何緣故而下車至該車車底，原告自應予
    以舉證說明。且原告所援引之臺灣臺中地方法院檢察署檢察
    官93年度偵字第18813號起訴書、行政院勞工委員會中區勞
    動檢查所勞中檢營字第09210143501號函等，及本件刑事案
    件審理中證人張寶豐、朱立誠之證詞，皆已查明證實陳正國
    於下車前確無拉手煞車暨啟動氣動式煞車之事實，則本件事
    故發生之原因，即係陳正國未依規定於停車時拉手煞車之緣
    故所致。(二)另原告主張被告盛隆公司有勞工安全衛生法第2
    條規定之適用，顯有違背保護勞工安全之相關法令云云，惟
    本件原告並不爭執被害人陳正國係屬佳生公司之受僱人，而
    被告盛隆公司與佳生公司間僅屬買賣關係，則原告當亦不否
    認被告盛隆公司與被害人陳正國間並無任何勞動、承攬契約
    關係存在，被告盛隆公司當然即非勞工安全衛生法第2條所
    稱之雇主，自無勞工安全衛生法、營造安全衛生設施標準等
    規定之適用，從而原告主張被告違法上開法令之規定而應負
    損害賠償責任云云，即顯無理由。(三)又原告指稱被告有違反
    勞工安全衛生設施規則第33條及營造安全衛生設施標準第5
    條之部分，因被告公司並無上揭規則、標準之適用，原告亦
    無法舉證證明上開鐵網架係由被告公司所置放，即遽以要求
    被告負責賠償，顯於法無據；至於違反勞工安全衛生設施規
    則第118條之部分，因發生系爭事故之地點並非被告盛隆公
    司所為之自設道路，故原告指稱被告於自設道路未施予適當
    之坡度，致使陳正國發生意外云云，顯非屬實；再就原告指
    稱被告違反營造安全衛生設施標準第11條「未設置拉開式大
    門及設置交通引導人員」部分，因關於系爭廠區之管理、監
    督仍係由主承攬人台朔公司所負責，並由台朔公司與先鋒保
    全簽定留駐警衛服務承攬契約，因此本件有關設置拉開式大
    門及設置交通引導人員義務之履行，實應歸由台朔公司為之
    ，而非被告盛隆公司。(四)綜上所述，本件被害人陳正國之死
    亡，其因果關係乃為其個人停車時未依標準程序拉起手煞車
    及啟動氣動式煞車，就至該車車底排除障礙所致，易言之，
    陳正國之死亡結果實應歸責於其個人之過失所致，而非可歸
    責予被告，況本院94年度訴字第1733號刑事判決亦同此見解
    。(五)關於原告請求損害賠償之金額部分，就原告戊○○、甲○○部分，因原告自承除陳正國外尚有其餘3名子女供養，
    則戊○○、甲○○是否符合不能維持生活之要件實令人存疑
    ，尤有甚者，原告亦自承領有140萬元之職業災害補償金，
    益徵原告並非不能維持生活，原告就此主張請求扶養費部分
    ，自與民法第1117條之規定要件不合。至於原告主張精神損
    害賠償額部分，顯有過高並無理由等語。並聲明：(1)原告之
    訴駁回。(2)如受不利判決，願供擔保請准免為假執行。
三、本件兩造不爭執之事項：
  (一)台電公司將位於臺中縣后里鄉○○路之台電后里倉儲中心新
    建工程交由台朔公司承攬施作，台朔公司將該工程土建部分
    交由被告盛隆公司承作。
  (二)被告乙○○係被告盛隆公司之實際負責人。
  (三)被告辛○○為系爭土建工程之工地主任，負責土建工地之施
    作管理。
  (四)被告盛隆公司為承作上開土建工程，向佳生公司購買預拌混
    凝土，且被害人陳正國為佳生公司之受僱人。
  (五)上開工地間之道路上，存有一鐵網架腳踏板。
  (六)陳正國於92年5月9日駕駛佳生公司車號502-QS預拌混凝土車
    至前開工地交付預拌混凝土時，下車鑽入車底，嗣為該車輾
    斃。事故發生地點如原告96年8月6日辯論意旨三狀所附照片
    三、四之位置。
四、本件兩造爭執之所在厥為：(一)本件系爭道路、系爭鐵網架，
    是否為盛隆公司所設置？(二)系爭道路上之鐵網架插入預拌混
    凝土車車底，是否足使該貨車於未煞車情況下靜止下來，阻
    止貨車向前滑動？(三)陳正國下車前，是否曾拉手煞車或啟動
    氣動式煞車？(四)本件有無勞工安全衛生法之適用？（即被告
    盛隆公司及乙○○是否為該法第2條所稱之「雇主」？）(五)
    被告等有無違反勞工安全衛生設施規則第33條「車輛通行道
    上，禁止放置物品」、第118條「雇主對於勞工工作廠所之
    自設道路，坡度應該適當，不得有使擬行駛車輛機械滑下可
    能之坡度」；以及營造安全衛生設施標準第11條「雇主對於
    工作場所人員及車輛出入口處，應設置拉開式大門，作業上
    無出入必要時應關閉，並標示無關人員擅入工作場所。但車
    輛機械出入頻繁之場所，必須打開工地大門時，應設置交通
    引導人員，引導車輛機械出入。」、第5條「雇主對於工作
    場所暴露之鋼筋、鋼材、鐵件、鋁件及其他材料等易生職業
    災害者，應採取彎曲尖端、加蓋或加護套等防護措施。」所
    定之注意義務？ (六)被告等違反上開注意義務，與陳正國死
    亡間是否具因果關係？(七)原告所請求損害賠償之項目及金額
    ，是否合理？茲說明如下：
  (一)查本件死者陳正國於上揭時地，因其所駕駛之上開營業大貨
    車車底遭鐵網架卡住無法行駛，在車輛檔位為空檔及未拉手
    剎車及啟動氣動煞車的情況下，下車至車底查看時，車輛下
    滑而遭輾壓，受有左大腿大撕裂傷併出血性休克、頭部外傷
    併腦震盪、胸部挫傷及兩側氣胸、左股骨骨折（開放性）腹
    部鈍傷併內出血等傷害，並經送醫不治死亡之事實，業據檢
    察官督同檢驗員相驗屬實，製有勘驗筆錄、相驗屍體證明書
    、驗斷書等影本在卷可稽，復有現場照片、行政院衛生署豐
    原醫院診斷證明書（以上均影本）在卷足憑，並有證人即現
    場目擊之張寶豐於前開刑事案件之警詢、偵查及審判中證述
    明確，另有本院94年度訴字第1733號刑事判決及臺灣高等法
    院臺中分院94年度上訴字第2614號刑事判決附卷可稽。被告
    雖舉臺中地方法院檢察署檢察官之相驗報告書中所援引之警
    員現場勘查報告所載「車輛並不會因插入鐵網架而導致機械
    性能發生故障」等語為辯解，然此報告僅記載該車輛未因插
    入鐵網架而導致機械性能故障，尚難據以認定該大貨車未遭
    系爭鐵網架卡住，是被告此部分不足採信。
  (二)按違反保護他人之法律，致生損害於他人者，負賠償責任。
    但能證明其行為無過失者，不在此限。民法第184條第2項定
    有明文。又雇主對防止機械、器具引起之危害應有符合標準
    之必要安全衛生設備，及對於勞工就業場所之通道、地板及
    其他為保護勞工健康及安全設備應妥為規劃，並採取必要之
    措施。該必要之設備及措施等標準，由中央主管機關定之。
    勞工安全衛生法第5條亦有明定。查，本件土建工程係由被
    告盛隆公司承作，該工作場所及道路，亦由被告盛隆工司所
    使用者，而被告乙○○、辛○○分別為該公司當時之實際經
    營負責人、工地主任，即負有工地安全之責任，對於工地道
    路及車輛往來之安全，均應負有注意義務；又死者陳正國與
    被告盛隆公司、乙○○、辛○○間雖無僱傭關係，惟依佳生
    公司與被告盛隆公司間，就本件「台電后里中心倉庫新建工
    程」於91年4月1日簽訂「材料買賣契約書」，其中第十二條
    ：工地清理「工程進行中或完竣後所有工地廢料、雜物及臨
    時設備若為賣方（按指佳生公司）所留，致使買方（指被告
    盛隆公司）工作不便，應於買方通知三日內負責清除整理，
    否則買方僱工代為處理，一切費用由賣方負責，不得異議。
    」（詳見前開臺中高分院刑事卷第58頁）。依此觀之，若非
    由賣方即佳生公司所留之工地廢料、雜物等，被告等亦有負
    責清理工地現場雜物之責任。被告盛隆公司、乙○○與辛○○即有注意該工作場所及道路，足供車輛進出或往來之安全
    ，並應注意在工作場所雜物之清理，以避免車輛進出或工作
    之時，發生危險之注意義務。且證人張寶豐於前開刑事第一
    審調查時證稱：發生事故的位置在工地大門內靠近警衛室附
    近等語（見前開刑事第一審卷第110頁），就此兩造亦不爭
    執，是系爭鐵網架放置地點即在盛隆公司所承攬之工地範圍
    內甚明。被告雖抗辯：該工地有許多承包商，不應將所有責
    任歸由承攬土木建設之被告負責云云，然被告盛隆公司與死
    者所屬之佳生公司既存有預拌混凝土之買賣契約，此為被告
    所不否認，則被告盛隆公司對於進入系爭工地卸料之死者，
    應負有注意其安全之附隨義務存在，且被告乙○○為被告盛
    隆公司當時之負責人，對於工地供料路線設置拉開式大門與
    交通引導人員，有決定權責，而被告辛○○為被告盛隆公司
    之現場工地主地，對於現場供料路線安全與狀況排除，亦有
    維護之責，足徵被告應對因被告盛隆公司與佳生公司間買賣
    契約而進入系爭工地之死者有上開注意義務之存在，而被告
    卻疏未注意，即有注意義務之違反。
  (三)次按勞工安全衛生設施規則第33條規定「車輛通行道上，禁
    止放置物品」、第118條規定「雇主對於勞工工作廠所之自
    設道路，坡度應該適當，不得有使擬行駛車輛機械滑下可能
    之坡度」；以及營造安全衛生設施標準第11條規定「雇主對
    於工作場所人員及車輛出入口處，應設置拉開式大門，作業
    上無出入必要時應關閉，並標示無關人員擅入工作場所。但
    車輛機械出入頻繁之場所，必須打開工地大門時，應設置交
    通引導人員，引導車輛機械出入。」、第5條規定「雇主對
    於工作場所暴露之鋼筋、鋼材、鐵件、鋁件及其他材料等易
    生職業災害者，應採取彎曲尖端、加蓋或加護套等防護措施
    。」等語。又所謂「雇主」乃指事業主或事業之經營負責人
    。勞工安全衛生法第2條第2項定有明文。而勞工安全衛生法
    之立法目的，在於保障勞工之安全衛生防免意外災害之發生
    ，該法乃在保護所有在工作場所工作之勞工，而非僅僅係特
    定雇主所僱用之勞工，從而，依勞工安全衛生法第5條所訂
    有關勞工安全衛生設施法令中，所定雇主之責任，凡屬該法
    第2條規定之「雇主」或同法第16條之承攬人，均應負擔之
    （最高法院86年度台上字第1580號判決參考）。查證人即建
    築師許崇堯於前開刑事案件偵查中曾證稱：「我聽到別人講
    說當日發生事故是在後的地面工程，變電所的混凝土側面地
    面工程，即在圖上所畫的位置。前部分尚未施工，本件事故
    發生時肇事地點並還沒有施做工程。」等語（見前開刑事偵
    查卷第97頁），且證人張寶豐於偵查中證稱：「（問：變電
    所前至警衛室至道路，這中間有無施工？道路已做好？）還
    沒有做好，只是一般臨時道路。」等語（見同上偵查卷第98
    頁）。足徵本件肇事現場道路，應係被告盛隆公司所施作，
    而用以臨時供施工車輛進入之道路之用，並非依照台塑公司
    設計圖所施作。本件事故係陳正國駕駛之前揭營業大貨車車
    底卡住鐵網架而停止等情，已如前述，且系爭事故現場道路
    之坡度並不會使「有拉手剎車及啟動氣動式剎車」之上開營
    業大貨車下滑等情，亦經證人即佳生公司派至事故現場會勘
    之修車技師朱立誠於前開刑事第一審審理時結證屬實，足見
    陳正國於有坡度道路停車未拉手剎車及啟動氣動式剎車，亦
    屬該營業大貨車下滑之原因之一。而本件肇事之原因，經前
    開刑事第二審送請逢甲大學鑑定結果，認：綜合研判事故地
    點在車輛未拉起手煞車之狀況下，車輛會向下滑動。但因該
    路面之摩擦係數予維持車輛靜止不動所需之摩擦係數值相差
    不大，因此只要在車下增加一點阻力，便會阻止車輛下滑，
    權衡事故當時之狀況，當事人（指陳正國）因車輛下方卡入
    鐵網架，故需下車進行處理，當事人下車時，車輛下方之鐵
    網架正好提供適當阻力使車子靜止不動，但因當事人處理鐵
    網架後，導致該阻力消失，讓車輛滿足向下滑動之條件，以
    致當事人被車輛輾傷。復依據員警鄒文耀於92年5月10日下
    午16時30分於現場會勘顯示「該肇事車輛車號502- QS經勘
    查，該車未因插入鐵網架而導致機械性能故障。」研判該鐵
    網架並不會破壞車輛之煞車系統，而是提供阻力使車輛不會
    向下滑動等語。此有逢甲大學車輛行車事故鑑定研究中心肇
    事鑑定案件意見書影本一份附卷可稽。是以本件因工地現場
    施工道路坡度過大，使車輛停放時，易於滑下，且該鐵網架
    置於道路上未予清除而形成障礙物，導致死者陳正國誤判車
    輛被異物卡住，亦疏未注意，仍將檔速打入空檔，及未拉起
    手煞車及氣動式煞車，即下車察看，鑽入車下排除故障，因
    而於故障排除時，造成車輛下滑，輾壓受傷致死。
  (四)又在因果關係之判斷上，只要行為是造成結果之一個條件，
    或者是加速結果發生之一個條件，即可肯定該行為與結果間
    之因果關係，至於在整個因果關係連鎖帶上究竟有多少條件
    ，則在所不問。同時，只要條件繼續發生作用到結果時，則
    不論結果是否因被害人行為之參與，均不影響行為與結果間
    之因果關係。我國實務通說所採取之相當因果關係理論，係
    補充前述因果關係理論，認為條件必須依據經驗法則作客觀
    判斷，如認定在通常情形下，均足以造成該結果者，該條件
    即與結果相當。就本件死者陳正國之死亡結果分析其條件有
    三：1.勞工工作場所之自設臨時道路，坡度不適當，造成車
    輛滑下。2.工地內供料路線上有障礙未排除，造成障礙物即
    系爭鐵製網架卡住車輛底盤，迫使死者陳正國須涉險進入車
    底排除障礙。3.死者陳正國臨時停車，疏未熄火又未拉手煞
    車即貿然進入車底排除障礙。依據經驗法則作客觀判斷，上
    述三條件缺少其一，即不可能造成陳正國死亡之結果，故該
    三條件均對該結果賦予原因力，皆有因果關係。且在通常情
    形下，汽車駕駛人信賴法令，相信工作場所之自設臨時道路
    坡度適當，不會造成車輛滑下，故未熄火又未拉手煞車即下
    車之情況，亦時有所見。又一般汽車駕駛人，於車輛行進中
    懷疑車底有異物卡住車輛底盤，大部分都會臨時停車並下車
    查看，俟見有異物卡住車輛底盤，或會嘗試先自行排除異物
    。就本案而言，上述三條件，環環相扣，缺一條件就不會發
    生死亡結果，故於判斷條件與結果是否有相當因果關係時，
    應將該三條件與結果一併觀察。本件雖被害人陳正國亦有疏
    失，然被告等仍難辭過失之咎，且被告等過失行為，與被害
    人死亡之結果間，有相當因果關係，自應負過失侵權責任。
  (五)綜上，被告等上開所辯，尚乏憑據，殊難採信，是原告主張
    被告等應負過失侵權行為責任，應堪認定。
  (六)按因故意或過失，不法侵害他人之權利者，負損害賠償責任
    。違反保護他人之法律，致生損害於他人者，負賠償責任。
    又受僱人因執行職務，不法侵害他人之權利者，由僱用人與
    行為人連帶負損害賠償責任。又被害人對於第三人負有法定
    扶養義務者，加害人對於該第三人亦應負損害賠償責任。又
    不法侵害他人致死者，被害人之父、母、子、女及配偶，雖
    非財產上之損害，亦得請求賠償相當之金額。民法第184條
    第1項前段、第2項、第188條第1項前段、第192條第2項及第
    194條分別定有明文。查被告乙○○、辛○○因業務上過失
    ，致原告受有上開損害之事實，已如前述，而其行為時被告
    乙○○、辛○○分別為被告盛隆公司之負責人及工地主任，
    皆為被告盛隆公司之受僱人，且被告乙○○、辛○○因執行
    職務，不法侵害陳正國之生命權，致原告等受有上開損害，
    則被告盛隆公司自應與被告乙○○、辛○○連帶負損害賠償
    責任。爰就原告主張之損害分別審酌如下：
    1.扶養費部分：原告己○○、壬○○均為陳正國之女，己○○89年7月19日出生，於陳正國死亡時滿2歲7個月，其至
      20歲成年，尚可受扶養17年5個月，故其扶養費依臺中市
      平均每人全年消費支出193,908元計算，且陳正國應負2分
      之1扶養義務，計96,954元，其17年之扶養費，依霍夫曼
      式扣除中間利息一次可獲得1,215,340元（計算式：96954
      元×12.0000000＝0000000元）。而原告壬○○係92年7月
      22日出生，於陳正國死亡時尚為胎兒，則其可受扶養20年
      ，其每年受陳正國扶養之扶養費與己○○同，皆為96,954
      元，其20年扶養費依霍夫曼式扣除中間利息一次可獲得1,
      368,609元（計算式96954元×14.0000000＝0000000元）
      。則原告己○○、壬○○分別可請求之扶養費為1,215,34
      0元、1,368,609元，均洵屬正當，被告辯稱原告己○○、
      壬○○非不能維持生活云云，自非可採，是原告己○○、
      壬○○此部分請求，洵屬正當，應予准許。至於原告丁○○、丙○○、甲○○、己○○、壬○○、庚○○○○○○
      因繼承戊○○請求扶養費73,322元及原告甲○○請求扶養
      費572,581元部分，按受扶養權利者，以不能維持生活而
      無謀生能力者為限。前項無謀生能力之限制，於直系血親
      尊親屬，不適用之。民法第1117條定有明文。即直系血親
      尊親屬受扶養之權利，以不能維持生活為要件，非以有無
      謀生能力為要件；而侵權行為權利人固得依民法第192條
      第2項規定，向加害人請求扶養費損害賠償，但依民法第
      1117 條規定，仍須以不能維持生活者為限，始得請求加
      害人賠償（最高法院89年度台上字第2565號、同院87年度
      台上字第2727號判決要旨可資參考）。查原告戊○○ (本
      件起訴後已死亡)、甲○○固為陳正國之父、母（即直系
      血親尊親屬），然原告僅陳稱其未就業，無法維持生活；
      或稱並無維生能力云云，並提出太麻里郵局交易清單為憑
      ，然查，依該交易清單記載，原告戊○○、甲○○尚有每
      月約1千元至1萬元之存款，尚難據以認定其等不能維持生
      活，此外，原告復未就此不能維持生活之事實，舉證以實
      其說，是原告丁○○、丙○○、甲○○、己○○、壬○○
      、庚○○○○○○因繼承戊○○請求被告等給付之扶養費
      73,322元及原告甲○○請求被告等給付之扶養費572,581
      元部分，既乏憑據，則不應准許。
    2.精神慰藉金部分：按精神慰藉金數額之酌定應斟酌加害行
      為、加害人之身分、地位、家庭經濟或能力，請求人所受
      痛苦之程度等一切情狀（最高法院48年度台上字第1982號
      判決要旨參照）。本院衡以被告盛隆公司為一擁有資本額
      6500萬元之股份有有公司，被告乙○○原為盛隆公司之負
      責人，被告辛○○則為盛隆公司之工地主任，均有相當之
      經濟基礎，被告等就其應負之注意義務，竟疏未注意，致
      陳正國受有前開死亡之結果；原告丁○○、丙○○、甲○○、己○○、壬○○、庚○○○○○○因繼承戊○○請求
      被告等給付之精神慰藉金部分，及原告甲○○為陳正國之
      父母，原告己○○、壬○○、癸○○分別為陳正國之女兒
      及配偶，其等因被告等前開過失侵權行為致陳正國死亡，
      其等精神上所受之痛苦，應非輕微及戊○○已於本件起訴
      後死亡、原告壬○○為遺腹子等一切情狀，認為原告戊○○、甲○○之精神上損害應分別予以30萬元、50萬元之慰
      藉金為相當。原告己○○、壬○○之精神上損害各應予以
      30萬元之慰藉金為相當。原告癸○○之精神上損害應予以
      80萬元之慰藉金為相當。
  (七)末按，損害之發生或擴大，被害人與有過失者，法院得減輕
    賠償金額，民法第217條第1項，定有明文。上開規定係為促
    使被害人對於自己生命、身體之安全，盡其應盡之注意義務
    ，避免或減少危險或損害之發生，以求當事人間之公平。查
    訴外人陳正國於有坡度道路停車未拉手剎車及啟動氣動式剎
    車，亦屬該營業大貨車下滑之原因之一，已如前述，復有前
    開臺灣高等法院臺中分院94年度上訴字第2614號刑事判決認
    定在案。是陳正國就本件其遭上開營業大貨車輾斃身亡之發
    生與有過失乙節，亦堪認定。原告等對此部分亦不爭執。本
    院審酌訴外人陳正國與被告等間皆疏未注意並肇致陳正國死
    亡事實之經過，認為被告等就本件陳正國遭輾斃身亡事故之
    發生應負較低之責任，應以四比六之比例各自負擔本件共同
    造成陳正國死亡之損失為妥當。從而，原告等基於民法第18
    4條第1項前段、第2項、第192條第2項、第194條及第188條
    第1項前段侵權行為之法律關係，原告丁○○、丙○○、甲○○、己○○、壬○○、庚○○○○○○因繼承戊○○請求
    被告連帶給付12萬元（即300,000x40%=120,000元）、原告
    甲○○請求被告連帶給付20萬元（即500,000x40%=200,000
    元）、原告己○○請求被告連帶給付606,181元（即[1,215,
    453+300,000]x40% =606,181元以下四捨五入）、原告壬○○請求被告連帶給付667,444元（即[1,368,609+300,000]x4
    0%=667,444元以下四捨五入）、原告癸○○請求被告連帶給
    付32萬元（即800,000x40%=320,000），暨均自起訴狀繕本
    送達之翌日（即被告盛隆公司及乙○○均自94年6月3日，被
    告辛○○自94年6月7日）起至清償日止，按年息百分之五計
    算之法定遲延利息，洵屬正當，應予准許。原告逾此部分之
    請求，於法無據，不應准許，應予駁回。
五、假執行之宣告：本判決原告丁○○、丙○○、甲○○、己○○、壬○○、庚○○○○○○因繼承戊○○請求部分及原告
    甲○○、癸○○等各自勝訴部分均未逾五十萬元，爰依民事
    訴訟法第389條第1項第5款規定，依職權分別為假執行宣告
    ，至於原告己○○、壬○○部分及被告分別陳明願供擔保，
    聲請宣告假執行及免為假執行，核無不合，爰於原告等各自
    勝訴部分，分別酌定相當之擔保金額，予以淮許。至原告等
    敗訴部分，其假執行之聲請，即失附麗，應併予駁回。
六、本判決事證已臻明確，兩造其餘攻擊防禦方法，核與本判決
    結果不生影響，爰不逐一論駁，附此敘明。
七、據上論結，本件原告之訴為一部有理由，一部無理由，依民
    事訴訟法第79條、第85條第2項、第389條第1項第5款、第
    390條第2項、第392條第2項，判決如主文。
中　　華　　民　　國　　96　　年　　11　　月　　9 　　日
                  民事第二庭    法  官  夏一
上正本係照原本作成。
如對本判決上訴，須於判決送達後20日內向本院提出上訴狀。
中　　華　　民　　國　　96　　年　　11　　月　　14　　日
                                書記官  黃聖心
